臺灣高等法院刑事判決　　　　　　　　96年度上訴字第2784號
上　訴　人　台灣板橋地方法院檢察署檢察官
被　　　告　甲○○
選任辯護人　楊進興律師
上列上訴人因家暴傷害致死案件，不服臺灣板橋地方法院95年度
訴字第15號，中華民國96年3月30日第一審判決（起訴案號：臺
灣板橋地方法院檢察署94年度偵字第18215號），提起上訴，本
院判決如下：
    主  文
原判決撤銷。
甲○○傷害人之身體，因而致人於死，處有期徒刑柒年貳月。
    事  實
一、甲○○與章桂香係同居之男女朋友關係，於民國（下同）94
    年10月20日凌晨2時許，與友人康淑美等人在臺北縣新莊市
    ○○路144巷1號友人陳呂明珠所經營之美上美卡拉OK店內飲
    酒後，甲○○以機車搭載章桂香返回二人位於臺北縣民本街
    29 巷11號4樓之同居處，俟抵達上開同居處樓下後，章桂香
    因欲繼續喝酒，乃要求甲○○停車時順便買酒回來，惟見甲
    ○○停車返回時未依其要求，遂心生不滿欲轉身離去，詎甲
    ○○竟基於傷害人身體之故意，且其客觀上應能預見章桂香
    於94年9月5日甫受有右後枕部有頭皮下血腫、腦挫傷出血等
    頭部創傷，極易因後腦部再受撞擊而導致頭部出血死亡之結
    果而未預見，於同日2時8分許，先以手自章桂香背後猛力拉
    扯章桂香之頭髮，致章桂香失去重心而向後仰倒，後腦部撞
    擊地面，致章桂香受有頭皮下嚴重出血、右側頭部硬腦膜下
    出血、蜘蛛網膜下腔出血及腦室內出血等傷害。甲○○見狀
    並未立即報案將章桂香送醫，竟復於同日2時13分許、2時20
    分許及2時30分許三度徒手毆打章桂香頭部及身體等處，致
    章桂香因而受有頭部鈍力傷、胸部鈍力傷及下肢鈍力傷等傷
    害。並遲至同日2時23分始撥打電話呼叫救護車到場將章桂
    香送醫。惟章桂香仍因頭部鈍力傷引發右側外傷性硬腦膜下
    出血，而於同日20時許不治死亡。
二、案經臺北縣政府警察局新莊分局移送臺灣板橋地方法院檢察
    署檢察官偵查起訴。
    理  由
一、證據能力有無之判斷：
（一）按被告以外之人（包括證人、鑑定人、告訴人、被害人及
      共同被告等）於審判外之陳述雖不符刑事訴訟法第159條
      之1至之4等四條之規定，而經當事人於審判程序同意作為
      證據，法院審酌該言詞陳述或書面陳述作成時之情況，認
      為適當者，亦得為證據；當事人、代理人或辯護人於法院
      調查證據時，知有刑事訴訟法第159條第1項不得為證據之
      情形，而未於言詞辯論終結前聲明異議者，視為有前項之
      同意，同法第159條之5定有明文。立法意旨在於傳聞證據
      未經當事人之反對詰問予以核實，原則上先予排除。惟若
      當事人已放棄反對詰問權，於審判程序中表明同意該等傳
      聞證據可作為證據；或於言詞辯論終結前未聲明異議，基
      於尊重當事人對傳聞證據之處分權，及證據資料愈豐富，
      愈有助於真實發見之理念，且強化言詞辯論主義，使訴訟
      程序得以順暢進行，上開傳聞證據亦均具有證據能力。本
      件證人即章桂香之女豆佩玲、證人即被告與章桂香之友人
      康淑美、陳呂明珠曾於警詢中為陳述，其性質雖屬傳聞證
      據，惟其等未再於法院審理中為陳述，且查無符合同法第
      159條之1至之4等前四條之情形，其所為之上開警詢筆錄
      內容，於本院審理時予以提示並告以要旨，且各經檢察官
      、辯護人及被告等人表示意見。當事人或辯護人已知上述
      筆錄乃傳聞證據，且均未於言詞辯論終結前對該等筆錄內
      容異議，依上開規定，是證人豆佩玲、康淑美、陳呂明珠
      於警詢中之證言應具有證據能力。
（二）按被告以外之人於偵查中向檢察官所為陳述，除顯有不可
      信之情況者外，得為證據，同法第159條之1第2項定有明
      文。偵查中對被告以外之人（包括證人、鑑定人、告訴人
      、被害人及共同被告等）所為之偵查筆錄，或被告以外之
      人向檢察官所提之書面陳述，性質上均屬傳聞證據。惟現
      階段刑事訴訟法規定檢察官代表國家偵查犯罪、實施公訴
      ，依法其有訊問被告、證人及鑑定人之權，證人、鑑定人
      且須具結，而實務運作時，檢察官偵查中向被告以外之人
      所取得之陳述，原則上均能遵守法律規定，不致違法取供
      ，其可信度極高，職是，被告以外之人前於偵查中已具結
      而為證述，除反對該項供述得具有證據能力之一方，已釋
      明「顯有不可信之情況」之理由外，不宜以該證人未能於
      審判中接受他造之反對詰問為由，即遽指該證人於偵查中
      之陳述不具證據能力。是證人康淑美、陳呂明珠於檢察官
      偵查時具結所為之證述，被告未曾提及檢察官在偵查時，
      有任何不法取供之情形，是客觀上並無顯不可信之情況，
      且被告、辯護人於本院並未聲請傳訊證人康淑美、陳呂明
      珠進行詰問，前揭證人於偵查中之證言自具有證據能力。
（三）次按，法務部法醫研究所（94）醫鑑字第1892號鑑定書、
      臺灣板橋地方法院檢察署驗斷書、相驗屍體證明書、長庚
      紀念醫院病歷、新泰綜合醫院、亞東紀念醫院、新仁醫院
      病歷等件，性質上均為被告以外之人，亦即鑑定人即法醫
      師或檢驗員或醫師於審判外之書面陳述，核屬刑事訴訟法
      所定之傳聞證據，且係針對本件個案作成與公務員職務上
      所製作之紀錄文書，即與刑事訴訟法第159條之4第1款規
      定之例行性紀錄文書有間（該條款立法理由參照），惟前
      開法醫研究所之鑑定書，乃法務部法醫研究所之法醫師於
      偵查中，受檢察官依刑事訴訟法第208條之規定所囑託機
      關所屬之鑑定人，參照鑑定書之首頁明確記載「結文：茲
      於臺灣板橋地方法院檢察署94年度相字第1416號章貴香（
      應係「章桂香」之誤載）死亡案件為鑑定人，謹本所知必
      為公正誠實之鑑定，此結」等語；而相驗屍體證明書則為
      臺灣板橋地方法院檢察署之檢驗員於偵查中，隨同該署檢
      察官相驗後所為，應認該檢驗員為檢察官依刑事訴訟法第
      198條之規定所選任之鑑定人，可見上開鑑定書與驗斷書
      ，均係法醫師依刑事訴訟法第206條第1項規定所出具之書
      面鑑定報告，應屬刑事訴訟法第159條第1項「被告以外之
      人於審判外之言詞或書面陳述，除法律有規定者外，不得
      作為證據」規定，所稱「法律有規定者」之情形，有證據
      能力。至長庚紀念醫院、新泰綜合醫院、亞東紀念醫院、
      新仁醫院病歷，雖均屬被告以外之人於審判外所為之書面
      陳述，屬於傳聞證據，然該等文書之製作，係醫護人員於
      例行性之醫療過程中所須製作之紀錄文書，且無不可信之
      情況，故依刑事訴訟法第159條之4第2款之規定，亦均得
      為證據。
（四）傳聞法則乃對於被告以外之人於審判外之言詞或書面陳述
      ，亦即針對被告以外之人於審判外以言詞或書面所為之供
      述證據而為之規範。本件案發時監視錄影器翻拍照片共33
      幀（見相驗卷第17頁至第20頁、第40頁至第47頁；94年偵
      字第18215號偵查卷第54頁至第60頁）及監視錄影光碟一
      片，其性質固有供述證據與非供述證據之爭論，然審酌照
      片係傳達照相當時現場情況，而透過照片傳達的情形與現
      場真實情形，在內容上的一致性，是透過機械的正確性來
      加以保障，換言之，照片並不存在人對現實情形的知覺、
      記憶所經常發生的表現錯誤，是認照片之性質係非供述證
      據，則無傳聞法則之適用，此外別無證據證明上開照片有
      經偽造變造之情形，是應有證據能力。
二、訊據被告甲○○固坦承於上揭時、地，為阻止章桂香離去，
    以手自後方拉扯章桂香，致章桂香後仰倒地，後腦部直接撞
    擊地面，然矢口否認有何傷害致死犯行，辯稱：當時我是酒
    醉，沒有故意傷害的意思，因為被害人酒醉，為了要保護她
    不讓她出去，她才跌倒的；我拍打她的臉部是要叫醒她，不
    是要毆打的意思；章桂香於9月5日確實頭部有受到重創，而
    10月20日恰巧碰到同一個受傷的部分，才偶然發生死亡結果
    ，所以是因果關係中斷，如認被告有罪，因被告無傷害犯意
    ，並主動聯絡救護車將其送醫亦陪伴在旁，至多僅涉過失致
    死云云。經查：
（一）被害人章桂香為被告甲○○自背後猛力拉扯頭髮，致章桂
      香失去重心而向後仰倒，後腦部撞擊地面後倒地不起，其
      受有頭皮下嚴重出血、右側頭部硬腦膜下出血、蜘蛛網膜
      下腔出血及腦室內出血等傷害，而被害人於上揭時地倒地
      送醫急救後，仍於94年10月20日20時許不治死亡等情，有
      新泰綜合醫院、長庚紀念醫院病歷資料各一件在卷足參，
      並經臺灣板橋地方法院檢察署檢察官督同法醫師相驗屬實
      ，製有勘驗筆錄、相驗屍體證明書及驗斷書各一件在卷足
      稽。又被害人死亡後，經臺灣板橋地方法院檢察署檢察官
      督同法醫師相驗，進而解剖送請法務部法醫研究所鑑定死
      因後，亦認被害人係因頭部鈍力傷致右側外傷性硬腦膜下
      出血而不治死亡等情，亦有法務部法醫研究所94年12月2
      日法醫理字第0940004713號函所附法務部法醫研究所（94
      ）醫鑑字第1892號鑑定書一件附卷可稽（見相驗卷第10 8
      頁起至第115頁），堪認被害人因頭部鈍力傷致右側外傷
      性硬腦膜下出血而不治死亡，係被告自背後猛力拉扯被害
      人頭髮，致被害人章桂香失去重心而向後仰倒，後腦部撞
      擊地面所致。
（二）按傷害致死罪與過失致死罪之區別，在於行為人於行為之
      初有無傷害之故意為斷，如對傷害人之身體明知並有意使
      其發生，即為傷害之故意；客觀上能預見死亡結果卻未預
      見，而致被害人死亡者為傷害致死罪。行為人如係對構成
      犯罪事實應注意，能注意，卻未注意，致被害人死亡者，
      則為過失致死罪。經查：
    1.被告以機車搭載被害人章桂香返回二人位於台北縣民本街
      29巷11號4樓之同居處，而二人並未上樓且在該民本街29
      巷11號前發生拉扯，被害人於94年10月20日2時8分44 秒
      從騎樓下走出，被告隨後追出。同日2時8分50秒被告追上
      被害人，51秒時被告伸手往被害人後腦部方向抓，隨即於
      52秒往後用力拉扯，被害人隨即順被告拉扯方向於53 秒
      直接後仰倒地（1秒內），被告見被害人倒地後未理會被
      害人，於54秒走回11號騎樓下。同日2時9分11秒起被告在
      上開11號騎樓前插腰、注視被害人倒地情形，直到2時9分
      32秒才從騎樓前走向被害人倒地處，被害人從上開倒地後
      起迄32秒未有任何動作。同日2時9分35秒被告接近被害人
      ，至同日2時13分21秒，期間被告雖有設法拉起被害人，
      惟亦曾放手任被害人後仰倒地。從2時13分22杪直到31 秒
      之間, 被告仍試著再將被害人拉起，到42秒時，被告未能
      將被害人拉起，被害人仍舊倒地，被害人後腦勺著地，被
      告也差點跌倒、蹲下，被告隨即反身，將手高舉過頭，自
      43秒到47秒間連續拍打被害人五下，該五次手均舉高約頭
      部高度。2時14分1秒開始至5秒間被告用手拍打被害人胸
      前、往上之部位，約四下。被告繼續要扶起被害人，但自
      2時20分21秒到23秒間對被害人有打約肩部處的動作四次
      。2時30分1秒起被害人仰躺在地，被告蹲在被害人側邊，
      自2時30分12秒起至18秒止，被告對被害人臉部有打的動
      作三次。此後，被告蹲在被害人身邊，直到31分過後。此
      有原審法官勘驗10月20日台北縣新莊市○○街29巷1號2時
      8分至2時31分之監視錄影光碟之準備程序筆錄附於原審卷
      、監視錄影器翻拍照片共33幀附於相驗卷宗可參。依上開
      勘驗監視錄影光碟之準備程序筆錄及監視錄影器翻拍照片
      ，可知被告除自背後猛力拉扯被害人致其後仰倒地、後腦
      撞擊地面外，並有連續手舉高至頭部位置，拍打被害人五
      下、用手拍打被害人胸前、往上之部位，約四下、打被害
      人約肩部處的動作四次、對被害人臉部有打的動作三次，
      而依法務部法醫研究所解剖鑑定結果：外傷痕跡(一)頭部鈍
      力傷：兩側眶部有瘀傷痕跡、嘴唇部有瘀傷痕跡、後枕部
      有頭皮下血腫；(二)胸部鈍力傷：左肩部有瘀傷，約6乘6公
      分大小、左上胸部有多處瘀傷痕跡，足認被告除了自背後
      猛力拉扯被害人致其後仰倒地、後腦撞擊地面之行為外，
      尚有動手毆打被害人頭、臉、及胸部。被告辯稱其拍打被
      害人係為叫醒被害人云云，然依一般經驗法則，為喚醒他
      人所為之拍打舉止，多是將手置於他人臉頰旁側，輕輕拍
      打，反觀被告所辯之喚醒動作，是手高舉過頭部而拍打，
      且連續五次，衡情又非正與人嬉鬧，豈有高高舉起、輕輕
      放下之動作，是被告之姿勢，應係屬毆打被害人之舉動，
      被告辯稱其所為之拍打動作係為喚醒被害人，且被害人眼
      眶瘀血係因其抱不動被害人始不小心讓被害人碰到地面所
      致云云，顯係卸責之詞，不足採信。
    2.被害人經法務部法醫研究所解剖鑑定結果，其胃內容物經
      檢出含酒精成分，酒精濃度為52mg/dl，而血液為27mg/dl
      ，且被告於原審審理時亦供稱被害人於案發前曾飲酒、走
      路不穩，核與證人陳呂明珠及康淑美於警詢時證稱被害人
      曾與友人一同飲酒，共喝三瓶小瓶高梁酒等語相符（見相
      驗卷第9、14頁）。是被告於案發當時已明知被害人有醉
      意，走路不穩，而一般人均知有醉意者身體之平衡感及自
      主控制或應變能力均非如常人，是倘對之拉扯，均極易造
      成對方失控跌倒，又現場為柏油路面，如若摔跌頭部碰撞
      柏油路面，亦極易因頭部受創而生死亡之結果，而被告仍
      對有醉意之被害人拉扯，因而導致其失控跌倒頭部撞擊柏
      油地面受傷，且未即刻將被害人送醫，是被告有對被害人
      拉扯及毆打之傷害犯行堪予認定。又被告雖亦酒後，然猶
      能駕駛車輛，自未至酒醉，惟因酒後判斷力差，而疏未能
      預見該死亡結果，仍對酒醉之被害人拉扯及毆打，因而導
      致其失控跌倒頭部撞擊柏油地面受傷，送醫後仍因頭部鈍
      力傷致右側外傷性硬腦膜下出血而不治死亡，是被害人之
      死亡與被告之傷害行為間具相當因果關係，自應對被害人
      之死亡負責。
（三）被告雖辯稱被害人章桂香前於94年9月5五日即因故頭部受
      有傷害，其於上揭時地受傷死亡應與該94年9月5日之傷害
      才有相當因果關係云云，然查被害人於94年9月5日間受有
      頭部外傷一節，固有亞東紀念醫院及新仁醫院病歷資料各
      一件在卷足參，且該94年9月5日頭部鈍力傷之傷害與被害
      人於上揭時地所受傷害係同一部位，並致被害人最後右側
      外傷性硬腦膜下出血死亡，若無該95年9月5日之鈍力傷，
      便無頭部損害之發生，二者有因果關係，亦據法務部法醫
      研究所95年11月22日法醫理字第0950004269號函一件在卷
      可憑，惟被害人於94年10月20日後枕部頭皮下血腫受傷部
      位出血範圍有擴大，亦據上開函文記載甚明。而被告對於
      被害人章桂香於94年9月5日頭部即已受有外傷知之甚明，
      已據被告於原審審理時自承在卷（見原審卷第126頁至第
      127頁），被告既明知被害人頭部已因前傷受有傷害，更
      應知被害人如再經仰倒撞擊地面，頭部傷害會更為加劇，
      而被告仍出手自醉酒之被害人後方拉扯其頭髮，致被害人
      受力不穩而倒地，因頭部鈍力傷致右側外傷性硬腦膜下出
      血而不治死亡，被告之行為與被害人之死亡，具有相當因
      果關係，自難辭其傷害致死之責任，被告前開所辯，要無
      可採。本件事證明確，被告之犯行，堪以認定。
三、核被告所為，係犯刑法第277條第2項前段之傷害致死罪。原
    審對被告論罪科刑，固非無見，惟被告對於自後拉扯醉酒之
    被害人，將導致被害人重心不穩、向後仰倒，後腦直接撞擊
    地面，係明知並有意使其發生，有傷害之故意，且嗣後更因
    被告之傷害行為致生死亡結果，兩者間有因果關係，是被告
    之行為應構成傷害致死罪，原審認被告構成過失致死罪，實
    有未洽。檢察官執以提起上訴為有理由，自應由本院將原判
    決撤銷改判，爰審酌本案被告與被害人本為同居之男女朋友
    關係，二人酒後因細故發生，被告為阻止被害人離去，出手
    拉扯被害人，被害人因而仰倒在地，頭部撞擊地面死亡，雖
    屬不幸事件，然被告未立即將被害人送醫，反又出手毆打被
    害人，實屬殘忍，且被告於警詢時、偵訊中、原審及本院審
    理中，對於傷害章桂香致死之犯行，始終否認，僅坦認係過
    失致死，實屬卸責，並審酌被告平日素行尚稱良好，犯罪手
    段、方法、所致被害人死亡之結果及迄今尚未與被害人章桂
    香家屬達成民事和解，賠償損失等一切情狀，量處如主文第
    二項所示之刑，以資懲儆。
據上論斷，應依刑事訴訟法第369條第1項前段、第364條、第299
條第1項，刑法第277條第2項前段，判決如主文。
本案經檢察官張啟彬到庭執行職務。
中　　華　　民　　國　　96　　年　　11　　月　　14　　日
                  臺灣高等法院刑事第十六庭
                      審判長法　官  葉騰瑞
                            法  官  王炳梁
                            法  官  莊明彰
以上正本證明與原本無異。
如不服本判決，應於收受送達後十日內向本院提出上訴書狀，其
未敘述上訴之理由者並得於提起上訴後十日內向本院補提理由書
（均須按他造當事人之人數附繕本）。
                            書記官  周素秋
中　　華　　民　　國　　96　　年　　11　　月　　14　　日
附錄：本案論罪科刑法條全文
中華民國刑法第277條
（普通傷害罪）
傷害人之身體或健康者，處 3 年以下有期徒刑、拘役或 1 千元
以下罰金。
犯前項之罪因而致人於死者，處無期徒刑或 7 年以上有期徒刑；
致重傷者，處 3 年以上 10 年以下有期徒刑。
